【裁判字號】    97,訴,417
【裁判日期】    980513
【裁判案由】    清償債務
【裁判全文】
                臺灣板橋地方法院民事判決
原      告  丙○○
訴訟代理人  施怡君律師
被      告  乙○○
訴訟代理人  陳信亮律師
            許博森律師
上列當事人間請求清償債務事件，經本院於民國98年4 月29日言
詞辯論終結，判決如下：
    主  文
被告應給付原告新台幣佰伍拾萬元及自民國九十六年十二月十
三日起至清償日止，按週年利率百分之五計算之利息。
訴訟費用由被告負擔。
本判決於原告以新台幣壹佰壹拾貳萬元供擔保後，得假執行。但
被告如以新臺幣佰伍拾萬元預供擔保後，得免為假執行。
    事實及理由
一、原告起訴主張：
（一）先位聲明之事實經過及請求權基礎：
  1、被告甲○○（已和解）至民國（下同）96年9 月6 日止，
     共積欠原告債務780 萬元左右，緣被告乙○○及甲○○原
     為夫妻。被告甲○○於96年2 月起，陸續以投資需款為由
     ，向原告借款，前後共向原告借款新台幣（下同）780 萬
     元左右。
  2、被告甲○○於96年9 月6 日簽立保管條同意償還350 萬元
     ，被告乙○○於同日向原告承諾將以名下房屋辦理房貸清
     償保管條350 萬元：
（1）因被告甲○○向原告表示無法於短期內將780 萬元清償完
     畢，原告、被告甲○○、被告乙○○因而於96年9 月6 日
     ，於兩造共同友人丁○○之住居所台北縣新莊市○○街八
     號一樓、在丁○○之見證下，進行還款協商。
（2）在訴外人丁○○之見證下，被告甲○○向原告表示，於前
     來進行債協商前，已與被告乙○○共同決定以乙○○名下
     房屋辦理貸款還款，為表示還款誠意，可簽下保管條乙份
     ；被告乙○○則向原告表示，其夫妻倆一定會還錢，最快
     之方法，即係以其名下之房屋（原證二）辦理銀行貸款進
     行還款，因其名下房屋尚得向銀行貸款400 萬元左右，所
     以保管條上之還款金額不妨載明400 萬元，又辦理房貸約
     需二個星期左右，因此保管條上之還款時間可載二個星期
     後，即9 月21日云云，原告聞被告乙○○上述所言即向被
     告乙○○表示同意，原告並向被告甲○○及被告乙○○表
     示，貸出之400 萬元房貸宜留50萬元自己使用，因此保管
     條上之還款金額載明350 萬元即可，至於保管條上之還款
     日期則仍依被告乙○○所言載為96年9 月21日云云，被告
     乙○○欣然對原告表示同意，被告甲○○即據原告與被告
     乙○○之合意，在保管條上記載還款金額為350 萬元，還
     款日期為96年9 月21日，還款地點為訴外人丁○○同址住
     居所等（原證一）。
（3）有關被告甲○○積欠原告系爭保管條債務乙節，業經被告
     甲○○自認，並經原告與被告甲○○於98年2 月4 日達成
     訴訟上和解。
（4）有關被告乙○○向原告提出以其名下房屋向銀行辦理房貸
     以清償系爭保管條350 萬元債務並經原告同意乙節，有見
     證人丁○○可證；同時有被告甲○○於97年10月13日9 庭
     呈之另案刑案書狀、被告甲○○97年11月26日書狀、被告
     甲○○97年12月23日書狀等可稽；另有鈞院97年10月13日
     、97年11月10日與97年12月15日之言詞辯論筆錄可稽。
  3、被告甲○○於96年9 月7 日開出250 萬元本票及180 萬元
     本票給原告，惟被告乙○○於同日向原告保證一定會於96
     年9 月21日償還保管條350 萬元債務，並索回被告甲○○
     開立之180 萬元本票：
（1）由於被告甲○○積欠原告之債務總額達780 萬元，在9 月
     6 日簽立保管條350 萬元（原證一）並經被告乙○○承諾
     將於9 月21日以房貸返還保管條350 萬元後，尚有430 萬
     元債務餘額待解決，被告甲○○因而於9 月7 日中午再開
     出250 萬元本票（原證十二）及180 萬元本票（原證十一
     ）各乙張交予原告收執。
（2）於9 月7 日傍晚，原告與原告之妻戊○○再度與被告乙○○及被告甲○○碰面，被告乙○○再度向原告言明一定會
     在9 月21日前以名下房屋辦理房貸替甲○○還錢，因此在
     彼等二人將在9 月21日清償保管條350 萬元之前提下，盼
     原告同意將債務總額減至600 萬元並請求返還180 萬元之
     本票云云，原告見被告乙○○再三保證將於9 月21日前辦
     好房貸並清償350 萬元，因而同意被告乙○○在9 月21日
     清償350 萬元之前提下，將債務總額減至600 萬元，如未
     能如期清償，總債務仍為780 萬元云云，原告顧念與乙○○多年交情，不願給予過大壓力，即依被告乙○○之要求
     ，先行返還180 萬元本票（請參原證十一）予被告乙○○
     。
（3）事實上於97偵字2102號詐欺案件中，被告乙○○於97年1
     月23日之偵查庭亦坦承180 萬元本票在其家裏，此有鈞院
     檢察署97偵字2102號詐欺案件97年1 月23日詢問筆錄（原
     證十三）可憑。
（4）故由被告乙○○持有180 元萬元本票可知，被告乙○○確
     實再三向原告承諾將以名下房屋辦理貸款清償350 萬元之
     保管條債務，蓋原告如需還票，本應將180 萬元本票交還
     給發票人被告甲○○，若非被告乙○○再三向原告承諾願
     以名下房屋辦理貸款償還350 萬元之保管條債務，原告又
     何需將180 萬元本票（請參原證十一）交給非本票發票人
     之被告乙○○？
（5）有關被告乙○○持有原告返還之180 萬元本票，係因被告
     乙○○於96年9 月7 日再度向原告承諾將於9 月21日以房
     貸償還350 萬元保管條債務，並以此為條件請求返還180
     萬元本票，原告始同意乙○○在9 月21日清償350 萬元之
     前提下，將債務總額減至600 萬元，若未能如期清償，總
     債務仍為780 萬元，並應被告乙○○請求返還180 元本票
     給被告乙○○之事實，有全程目睹原告與被告乙○○甲○○協商之戊○○（台北縣三重市○○○路394 巷1 弄6 號1
     樓）可證。
  4、被告乙○○於96年9 月10日與原告約好於9 月10日上午一
     同前往銀行辦理房貸：
（1）被告甲○○於96年9 月6 日簽立系爭保管條、被告乙○○
     於同日向原告承諾以名下房屋辦理房貸於9 月21日償還保
     管條之350 萬元，被告乙○○再於96年9 月7 日向原告保
     證一定於96年9 月21日償還保管條350 萬元後，），被告
     甲○○及被告乙○○為履行還款承諾，即於96年9 月10日
     凌晨去電原告，相約於9 月10上午一同前往銀行辦理房貸
     。
（2）9 月9 日晚間近9 月10日零時左右，被告甲○○致電原告
     表示已與被告乙○○約好將於9 月10日上午一同前往銀行
     辦理房貸，特來電向原告告知，請原告一同前往，此一通
     話有原告手機通聯記錄可證（原證三第三頁）。原告聞此
     即要求被告甲○○轉知被告乙○○請其來電原告二度9 月
     10 日 上午一同前往銀行辦理房貸之事。被告乙○○因而
     於9月10 日凌晨零時十五分，以手機來電原告確認房屋貸
     款無問題，請原告不用擔心，同時約好於10日上午一同前
     往銀行辦理貸款（原證三）。詎9 月10日上午原告依約前
     往約定地點時，被告等人復來電藉故不出面，甚至被告等
     於9月10 日下午手機停用，被告等更火速於同日下午於辦
     妥離婚（原證四），從此兩人音訊全無。
（3）有關被告甲○○於9 月9 日近9 月10日凌晨致電原告表示
     已與被告乙○○約好於9 月10日上午辦理房貸並請原告一
     同前往銀行，及原告請被告甲○○轉知被告乙○○來電二
     度確認9 月10日一同前往銀行辦理房貸之事實，有被告甲○○97年12月23日書狀可稽。
  5、被告甲○○與被告乙○○於96年9 月10日上午火速辦理離
     婚後不久，被告乙○○即委託仲介以950 萬元出售名下房
     屋（原證五），至於被告甲○○則名下全無財產（原證六
     ）。
  6、被告乙○○成立併存之債務承擔，應與被告甲○○就系爭
     保管條債務對原告負連帶清償責任：
（1）按最高法院23上字第1377號判例意旨「第三人與債權人訂
     立契約承擔債務人之債務者，其債務固於契約成立時移轉
     於該第三人，惟該第三人與債權人訂立之契約，係由該第
     三人加入為債務人，而與原債務人就同一債務各負全部給
     付之責任者，雖學說上稱為重疊的債務承擔，究與民法第
     三百條所規定之免責的債務承擔不同，原債務人就其債務
     仍與該第三人連帶負其責任。」（原證七）。準此，第三
     人與債權人立約由該第三人加入為債務人者，為學說之重
     疊之債務承擔，第三人應與原債務人就同一債務各負全部
     給付之責任。
（2）查被告乙○○因其於96年9 月6 日對原告表示以其名下房
     屋辦理房貸還款350 萬保管條並獲原告同意、96年9 月7
     日再度向原告作上述保證並自原告索回被告甲○○之180
     萬元本票，及96年9 月10日凌晨致電原告確認9 月10日一
     同前往銀行辦理房貸以便還款等事實，足證被告乙○○已
     與原告成立契約，由被告乙○○加入成為系爭保管條債務
     之債務人，則被告乙○○自應與甲○○就系爭350 萬元之
     保管條債務，負連帶清償責任。為此原告請求如先位聲明
     。
（二）備位聲明之事實經過及請求權基礎：
  1、被告甲○○及乙○○婚後，共同購買被告乙○○名下房屋
     （原證二）。
  2、被告乙○○名下房屋至今有價值894萬5800元：
（1）被告乙○○名下房屋之貸款餘額，經向貸款銀行中國信託
     查詢，至98年2 月6 日止，有貸款餘額155 萬7 千元未還
     。
（2）至於被告乙○○名下房屋之市價，參考98年2 月11日於網
     路查得之其所在社區晶華桂冠之委賣資料（原證十七），
     晶華桂冠社區每坪市價約22萬元。被告乙○○名下房屋共
     有47.74 坪（請參原證五），以每坪市價22萬元計算，被
     告乙○○名下房屋市價達1050萬2800元。扣除被告乙○○
     名下房屋尚負擔之貸款155 萬7 千元，則被告乙○○名下
     房屋尚有價值894 萬5800元。
  3、被告甲○○與被告乙○○離婚後，並未結算夫妻剩餘財產
     ：
（1）被告甲○○與被告乙○○於96年9 月10日離婚後，雙方並
     未結算財產，雙方婚後所共同購買之房子，被告乙○○更
     係未結算或給付分文給被告甲○○。
（2）有關被告甲○○及被告乙○○於離婚後未結算夫妻剩餘財
     產，及被告乙○○未將雙方婚後共同購買房屋之剩餘財產
     給付分文予被告甲○○等節，業經被告甲○○多次自承在
     卷，有97年10月13日言詞辯論筆錄、被告甲○○97年10月
     13 日 庭呈刑案書狀、被告甲○○97年11月26日書狀及被
     告甲○○97年12月23日書狀等可憑。
  4、被告乙○○應給付夫妻剩餘財產差額之半數共4,472,900
     元給被告甲○○：
（1）按民法第1030條之1 已規定：「法定財產制關係消滅時，
     夫或妻現存之婚後財產，扣除婚姻關係存續所負債務後，
     如有剩餘，其雙方剩餘財產之差額，應平均分配。…。」
     。準此，離婚後，經結算夫或妻之婚後財產及負債後，如
     有剩餘，應平均分配雙方。
（2）被告甲○○及被告乙○○於離婚後並未進行財產及負債之
     結算。查被告甲○○名下無財產，被告乙○○名下房屋尚
     有894 萬5800元之價值，故被告乙○○及被告甲○○離婚
     時扣除債務後之雙方剩餘財產，應有894 萬5800元萬元，
     故被告甲○○得向被告乙○○請求剩餘財產差額之半數
     4,472,900 元。
  5、原告得代位被告甲○○向被告乙○○請求350 萬元：
     被告甲○○離婚後未依民法第1030條之1 第1 項規定向被
     告乙○○請求平均分配雙方剩餘財產差額之半數4,472,900
     元，顯怠於行使權利，同時，被告甲○○之系爭保管條350
     萬元債務亦迄今未清償原告，原告為保全自己之權利，自
     得依民法第242 條「債務人怠於行使其權利時，債權人因
     保全債權，得以自己之名義，行使其權利。但專屬於債務
     人本身者，不在此限。」，代位被告甲○○向被告乙○○
     請求夫妻剩餘財產差額半數4,472,900 元其中之350 萬元
     ，並由原告代為受領。
（三）對被告乙○○答辯之駁斥：
  1、被告乙○○辯稱系爭保管條中無被告乙○○簽名否認有為
     債務承擔之意思表示云云，純屬臨訟卸責之詞：
（1）被告乙○○與原告間成立系爭保管條350 萬元債務之債承
     擔契約，被告乙○○一再向原告承諾一定會以其名下房屋
     辦理房貸還款乙節，業經被告甲○○於本件開庭時及其書
     狀中，一再表明屬實，並有本件相關證物可證，被告乙○○債務承擔之意思表示己明，同時業經原告同意，故被告
     乙○○與原告間確已成立債務承擔契約，由被告乙○○加
     入成為系爭保管條350 萬元之債務人。
（2）至於系爭保管條無被告乙○○簽名乙節，係因被告乙○○
     向原告表示其已承諾會以名下房子辦貸款還款，現場尚有
     丁○○在，可不用簽名云云，原告始未要求被告乙○○簽
     名。
  2、被告辯稱原告表示金主有黑道背景、系爭保管條係被告甲○○在原告等人脅迫下所簽立云云，原告否認。
  3、被告乙○○以被證二為據，辯稱其與被告甲○○間之剩餘
     財產已結算完畢云云，並非事實：
（1）被告乙○○先於鈞院97年3 月31日開庭時表明被告甲○○
     已? 棄剩餘財產分配請求權（請參鈞院97年3 月31日言詞
     辯論筆錄），竟嗣再矯稱係結算完畢，並提出被證二為證
     ，然無論係何者，均非事實。
（2）被告甲○○與被告乙○○於96年9 月10日離婚後，雙方並
     未結算財產，事實上被告甲○○亦不知亦不懂有所謂之夫
     妻剩餘財產分請求權。直至96年11月中左右，被告乙○○
     忽然去電被告甲○○表示要給他一筆錢，要他去陳信亮律
     師辦公室，被告甲○○其時身上無錢可用，聽聞被告乙○○要給錢，即欣然赴約，至律師辦公室時，被告乙○○確
     實給付被告甲○○17萬元左右，同時律師要求被告甲○○
     依律師之口述，逐字記下被證二之收據。至於被告乙○○
     何以忽然給付17萬元給被告甲○○，被告甲○○完全不知
     實際原因。就此事實請參97年10月13日言詞辯論筆錄、被
     告甲○○97年10月13日庭呈刑案書狀、被告甲○○97年11
     月26日書狀及被告甲○○97年12月23日書狀等。
（3）又被告乙○○之財產歸屬資料清單（原證十四）顯示，被
     告乙○○除不動產外，尚有股票及現金等財產。因此，被
     告乙○○與被告甲○○離婚後應結算之夫妻財產，除登記
     於被告乙○○名下之不動產，尚包括被告乙○○之股票及
     現金。若被告乙○○及被告甲○○離婚後確已進行財產結
     算，則對於被告乙○○之股票及現金應如何分配乙節，應
     有結算之經過及記錄，惟迄今被告乙○○仍未能提出結算
     股票及現金之經過與記錄，足見被告乙○○辨稱雙方之夫
     妻財產已結算完畢云云，為臨訟卸責之詞。
（4）事實上被告甲○○已向原告坦承，其與被告乙○○離婚係
     為避免債務拖累家人。查被告甲○○於96年11月1 日致原
     告之信函中，提及「…我知道你對於我們出爾反爾的行為
     不諒解，但當時…面對龐大負債之下，擔心家人會受我拖
     累，逼不得已才最快速度離婚…」（原證十五）。足證被
     告甲○○與被告乙○○確實向原告承諾將以乙○○名下房
     屋辦理貸款清償債務，嗣因被告甲○○及被告乙○○為保
     住房子以免家人受拖累，始對原告悔約，並以最快速度離
     婚。
（5）由此可知，被告甲○○與被告乙○○之離婚，主要係為保
     住房子，既然被告甲○○與被告乙○○之離婚目的係在保
     住房子，被告甲○○及被告乙○○又怎可能進行夫妻財產
     之清算？故由被告甲○○致原告之信函可知，被告甲○○
     與被告乙○○確實向原告承諾將以乙○○名下房屋辦理貸
     款清償債務，且被告甲○○與被告乙○○離婚後亦未結算
     夫妻財產。
  4、被告乙○○所提出之被證四錄音譯文及錄音光碟，無證據
     能力：
     查被告乙○○所交付之被證四錄音光碟，經原告仔細聆聽
     ，僅清楚聽聞乙○○之聲音，另一人聲聲量甚小，不僅聽
     不清楚談話內容，更根本無法辨識是否為原告之聲。既然
     被證四無法認定係原告與被告乙○○之通話，自不具證據
     能力。
  5、被告乙○○以被證五及被證六為據，辯稱被告甲○○不實
     在云云，不足採信：
（1）被證五不具證據能力：
   A.被告乙○○所提供之被證五為影本，並無原本可供比對；
     綜觀被證五，通篇書寫字跡容有不一致之處；以被證五及
     被證六相較，可發現被證五與被證六之字跡兩者明顯並不
     相同；以被告甲○○之書寫習慣觀之，凡被告甲○○所書
     寫之文件，如原證一之保管條、原證九之債務確認書、原
     證十之債務借貸過程，被告甲○○均會簽名，惟被證五未
     見被告甲○○之簽名。故被證五是否確如被告乙○○所言
     係由被告甲○○所書寫，實有疑義。
   B.被告甲○○亦認定被證五有與其筆跡不同之處，且未經其
     加蓋手印，被證五應非原始文件，且明顯遭人修改，就此
     請參被告甲○○97年11月26日書狀。
   C.據此原告否認被證五之證據能力。
   D.縱認被證五有證據能力，被告甲○○亦自承當時其正在躲
     債，故內容多避重就輕，自不可採。就此請參97年11月10
     日言詞辯論筆錄。
（2）被證六之內容業經被告甲○○自承與事實不符：
   A.被告甲○○已自承認被證六之內容並不實在，有些陳述並
     非當時發生之事，蓋一開始其均在避重就輕，希望可以少
     負責任，其提呈給刑事庭法官之說明書記載的才是真實云
     云，請參鈞院97年11月10日言詞辯論筆錄。
   B.被證六事實上僅為被告甲○○與被告乙○○兩人間之內部
     文件，不論係被告甲○○或係被告乙○○，均未曾將被證
     六提交法院，既然被證六僅屬被告間之內部文件而未經法
     院之調查，其內容自難謂真正亦不可採。
   C.既然被證六之內容並非真正，則被告乙○○援引被證六辯
     稱其於96年9 月6 日晚與原告協商債務時並未承諾以房貸
     350 萬元還款原告云云，即不可採。
  6、被告乙○○所提被證七至被證十三，均不足採：
（1）被告乙○○提出被證七被證十三，試圖證明被告甲○○於
     本件所為之陳述不足採信。
（2）惟綜觀被證七至十三，實難以證明與本件有關。
（3）況被告甲○○已於本件開庭時及書狀中再三強調，其於與
     被告乙○○離婚後開始跑路躲債，跑路期間，對諸多債務
     及財產問題，如非配合被告乙○○之安排，即係避重就輕
     ，以求脫免責任，故本件之事實經過，以被告甲○○開庭
     之陳述及所呈之書狀，始為正確。故被證七至十三，亦不
     足採信。
（四）聲明：
  1、先位聲明
（1）被告乙○○應給付原告新台幣3,500,000 元整，及自民國
     96 年9月22日日起至清償日止，按年息百分之五計算之利
     息。
（2）願供擔保，請准宣告假執行。
  2、備位聲明
（1）被告乙○○應給付被告甲○○新台幣3,500,000 元整，及
     自民國96年9 月11日起至清償日止，按年息百分之五計算
     之利息，並由原告代位受領。
（2）願供擔保，請准宣告假執行。
二、被告乙○○則以：
（一）被告乙○○未曾向原告承諾將替被告甲○○清償保管條之
      350 萬元之債務，故無須與被告甲○○就其債務負連帶清
      償之責。
   1、原告於民事言詞辯論意旨狀主張被告乙○○確已向原告承
      諾將替被告甲○○清償保管條之350 萬元債務。原、被告
      於96年9 月6 日，在訴外人丁○○之住所 (台北縣新莊市
      ○○街8 號1 樓)， 並在訴外人丁○○之見證下，甲○○
      簽下保管條乙份，被告乙○○向原告表示願承擔甲○○之
      債務，可用名下房子辦理銀行貸款云云
   2、96年9 月6 日晚上在台北縣新莊市○○街8 號1 樓美容院
      ，被告乙○○未曾表示願意承擔被告甲○○之債務及承諾
      以房屋貸款為被告甲○○清償債務。實則，當時被告乙○○陪同被告甲○○前去乃是依原告之要求前往，向其所謂
      金主道歉，尋求被告甲○○無力還款之諒解。原告當時向
      被告表示，出借款項給被告甲○○之金主有黑道背景，被
      告甲○○提出之解釋已無法取信金主，故要求被告乙○○
      陪同前往，向金主致歉等；被告乙○○方才勉為答應陪同
      前往，豈知被告甲○○到現場後即在原告等人脅迫下簽下
      保管條。
   3、再者，若被告乙○○當場表示願意承擔被告甲○○之債務
      及承諾以房屋貸款為被告甲○○清償債務，又豈會不要求
      被告乙○○與被告甲○○同在保管條上具名？系爭保管條
      僅由被告甲○○一人簽署，益證被告乙○○並無承擔李被
      告東洋之債務及承諾以房屋貸款為被告甲○○清償債務之
      意思。至於96年9 月10日零時15分，被告乙○○與原告之
      電話通聯，並未提及所謂確認房貸沒問題及共赴銀行辦理
      貸款事宜等談話內容；實則，該通聯之談話係應原告要求
      確認被告甲○○已依原告之意交來「債務借款過程」之說
      明書。原告指稱「被告乙○○於96年9 月10日上午與原告
      約好一同前往銀行辦理房貸」云云，實屬張冠李戴，混淆
      視聽！
   4、被告乙○○否認有為任何意思表示同意為被告甲○○清償
      債務，而有債務承擔之法律關係，原告就此未曾舉證，自
      難圓其說。
   5、雖原告援引被告甲○○於鈞院之陳述及其所提出之書面補
      充陳述，內容略以：「不清楚什麼是夫妻剩餘財產分配、
      沒有拿到房屋分配款、房屋為二人所出資購買、乙○○與
      原告是多年同事，所以原告沒有要求乙○○在保管條上簽
      名、乙○○當場答應以房貸幫忙還350 萬」等 (詳參鈞院
      97 年10 月13日、97年11月10日、97年12月15日言詞辯論
      筆錄及甲○○97年10月13日庭呈書狀，97年11月26日、97
      年12月23日之書狀)， 惟查；據被證五「被告甲○○之書
      面陳述」，其內容略為：「與丙○○所有借貸往來，乙○○均不知情、自白書及借貸過程書是被他們半脅迫下，有
      些內容出自他們口述下完成、9 月6 日與被告到現場是為
      向債權人道歉、不簽下保管條無法離開、要求以房貸償還
      債務、房子為雙方父母所共同出資購買」，被證六「被告
      甲○○之書面陳述97年2 月16日」，其內容略為：「…9
      月6 日與被告乙○○到現場是為向債權人道歉、丙○○與
      債權人要求我簽下保管條才能安全離開、96年9 月9 日遭
      丙○○、戊○○、黃欣文、徐維孝四人威脅下簽下債務借
      貸過程 (四張)及 債務確認書 (一張)在 丙○○手上」，
      均與被告甲○○97年10月13日言詞辯論筆錄所為之陳述及
      「97年10月5 日刑案答辯書」內容歧異甚大，足認其到庭
      所為之陳述乃偏袒原告而悖於事實，其陳述顯然不足為採
      ！
   6、再觀被告甲○○「97年10月5 日刑案答辯書」內容，對於
      「乙○○如何答應以房貸還款、為何保管條乙○○未簽名
      、不知所簽下之字據為剩餘財產分配」等內容，均鉅細靡
      遺，無一疏漏；顯然此乃為被告甲○○於刑事詐欺案件審
      理中，為求稍免罪責所為卸責之詞！
（二）原告於民事言詞辯論意旨狀稱「乙○○確實再三向原告承
      諾以名下房屋辦理貸款清償350 萬元之保管條債務，蓋原
      告如需還票，本應將180 萬元本票交還發票人甲○○，而
      非交還乙○○」。惟查；關於被告甲○○簽發180 萬元本
      票一事，被告乙○○並不知情。該本票為原告96年9 月7
      日所主動交付。事後被告乙○○也接獲被告甲○○的電話
      ，表示該本票為原告要求其開立給被告乙○○，至於原告
      為何要被告甲○○如此為之，被告乙○○並不清楚。
（三）被告乙○○與被告甲○○離婚後，雙方於96年11月15日結
      算夫妻剩餘財產之分配，由被告乙○○給付現金17萬予被
      告甲○○，此有被證二之收據為憑；被告乙○○並提出永
      豐銀行南蘆洲分行之存摺影本附卷，足證被告乙○○確有
      支出該筆金額。原告主張得代位被告甲○○向被告乙○○
      請求350 萬元云云，並無理由。
   1、被告乙○○與被告甲○○已結算夫妻剩餘財產之分配，有
      被證二被告甲○○所簽發之收據足憑。被告甲○○雖稱：
      「不清楚什麼是夫妻剩餘財產分配、沒有拿到房屋分配款
      」云云，原告亦稱被證二乃被告甲○○依律師口述而為，
      被告甲○○不知收取款項之實際原因為何。然觀被告甲○○所提出之書面陳述，其遣詞用句、智識水準等均與一般
      常人無異，現竟翻異前詞，主張「不清楚什麼是夫妻剩餘
      財產分配」云云，顯乃袒護原告而悖於事實！
   2、被告乙○○名下台北縣蘆洲市○○路138 號4 樓之房屋，
      係被告乙○○婚後取得之財產，買入價格為680 萬元，購
      入資金係被告甲○○之父母出資300 萬元，被告乙○○之
      父母亦出資300 萬元 (參照甲○○97.10.05呈刑事庭之答
      辯書)。 均為雙方家長各自贈與給被告甲○○及被告乙○○，就此部份之600 萬元購入資金而言，均係婚姻中雙方
      無償取得之財產，依民法第1030條之1 第一項第一款之規
      定，不列入剩餘財產中，因此該房屋之剩餘價值為80萬元
      ，唯仍有約160 萬元之銀行貸款債務，扣抵結果，已無剩
      餘財產可供分配，被告乙○○於96年9 月9 日與被告甲○○離婚，離婚協議書內載明雙方之對外負債係各自負責 (
      被證七)， 足證被告乙○○不可能替被告甲○○代償被告
      甲○○個人積欠原告之債務，被告甲○○亦知對原告之負
      債應由伊自己負責清償，唯離婚協議書內並無夫妻剩餘財
      產分配與否之相關記載，因此於96年11月15日被告甲○○
      向被告求援資助17萬元供伊與丙○○調解債務時，被告乙○○乃要求被告甲○○書立收據並載明夫妻剩餘財產已結
      清之內容，以確認離婚協議書中各自負擔債務被告乙○○
      並未承諾替被告甲○○還債之事實而已。
   3、原告據民法第242 條，主張被告甲○○對被告乙○○有民
      法第1030條之1 第1 項之請求權，惟被告甲○○怠於行使
      權利，原告為保全自身權利，主張依民法242 條之規定代
      位被告甲○○向被告乙○○行使。然被告甲○○與被告乙○○離婚時之剩餘財產業已結算完畢，被告甲○○並簽立
      被證二之收據。既然被告甲○○剩餘財產請求權之權利，
      業已結算完畢而告消滅，則原告自無從代位向被告乙○○
      主張。
（四）聲明：
  1、 原告之訴駁回。
  2、 若受不利益判決，被告乙○○願供擔保，請准免於假執行
      宣告。
三、二造對於被告甲○○於96年2 月起96年9 月6 日止，共積欠
    原告債務780 萬元左右，原告、被告甲○○、被告乙○○及
    訴外人丁○○於96年9 月6 日在訴外人丁○○位於台北縣新
    莊市○○街八號一樓之住居所，進行還款協商，被告甲○○
    當場簽立保管條同意償還350 萬元，被告甲○○於96年9 月
    7 日開出250 萬元本票（原證十二）及180 萬元本票（原證
    十一）各乙張交予原告收執，被告甲○○簽發之180 萬元本
    票，原告於96年9 月7 日交付被告乙○○之事實均不爭執。
四、本件應審酌被告乙○○是否成立併存之債務承擔？
（一）按債務承擔，有免責的債務承擔及併存的債務承擔之別，
      前者於契約生效後原債務人脫離債務關係，後者為第三人
      加入債務關係與原債務人併負同一之債務，而原債務人並
      未脫離債務關係。所以，第三人與債權人訂立契約承擔債
      務人之債務者，其債務固於契約成立時移轉於該第三人，
      惟第三人與債權人訂立之契約，係由該第三人加入為債務
      人，而與原債務人就同一債務各負全部給付之責任者，雖
      學說上稱為重疊的債務承擔，究與民法第三百條所規定之
      免責的債務承擔不同，原債務人就其債務仍與該第三人連
      帶負其責任（參閱最高法院49上字第2090、23上字第1377
      號判例意旨）。
（二）被告甲○○於97年10月13日本院審理時供稱向原告借款之
      借貸流向如我今日書狀所載，原證一的保管條是我簽立的
      ，被告乙○○有承諾要幫我清償債務，96年9 月6 日是有
      與被告乙○○一同前往新莊市○○街8 號與原告進行債務
      協商，因為我積欠原告太多錢了，原告陳先生已經不再信
      任我了，在家裡曾於被告乙○○及我父母討論用房屋去借
      錢來清償原告的借款，因為有了初步的共識，我才和乙○○一起到原告那裡作債務協商，當時被告乙○○有保證會
      以登記其名下房屋辦理貸款還款給原告，原證一的保管條
      ，那時見證人劉先生本來說被告乙○○也要簽名的，後來
      因為我們一再保證會以房屋貸款還債，被告乙○○與原告
      是多年同事，所以原告也就沒有要被告乙○○在上面簽名
      了，因為原告當時已經不信任我了，因此是被告乙○○負
      責主談，當時房屋貸款金額只剩四百萬元左右，原告因此
      表示先還他350 萬元，日期則以辦貸款時間約二個禮拜來
      計算的，被告乙○○協商當場有答應要以房貸來幫我還35
      0 萬元等情，明確指出被告乙○○於96年9 月6 日協商當
      場有答應要幫被告甲○○還350 萬元已明。
（三）又被告甲○○於97年10月13日本院審理時供稱向原告借款
      之借貸流向如我今日書狀所載，然查，被告甲○○於97年
      10月13日當庭提出之書狀陳稱我於96年9 月6 日與前妻即
      被告乙○○商討對策並算出金額788 萬元後，因當下能解
      決的方式只有房貸，於是與被告乙○○決定以共有的房屋
      貸款處理，雙方相約晚間六點至新莊市○○街8 號1 樓進
      行債務協商，因被告乙○○與原告曾為多年同事，目前房
      貸只剩150 萬元左右，所以目前房貸至少還可貸400 萬元
      ，因銀行貸款程序約需二個星期，所以將歸還日期訂於96
      年9 月21日，雙方達成共識後，為免恐口無憑，本人表示
      可以簽署一張保管條擔保，經討論後原告表示只要先歸還
      350 萬元即可，其餘50萬元讓本人留著做生意，因此簽下
      350 萬元保管條，因過程都是被告乙○○在協商，所以見
      證人示意被告乙○○也要簽名保證，因被告乙○○一再口
      頭承諾會以房貸償還債務，而且已有丁○○作見證，再三
      保證後，原告就並未強調被告乙○○要簽名，簽署保管條
      之後，本人與被告乙○○提出債務減免要求，原告給予口
      頭承諾，如果96年9 月21日貸款下來如期歸還，同意把債
      務金額降至600 萬元，並也提到250 萬元視情況可再商量
      。96年9 月7 日本人再依據協議金額開出250 萬元本票，
      因原告提及保管條上未有被告乙○○簽名難免擔心，於是
      本人另開出一張180 萬元本票，確保原告債權完整性，原
      告表示350 萬元保管條之金額歸還後，立即依照協議將該
      張本票退還，本人將此事告知被告乙○○後，被告乙○○
      表示債權已協商至600 萬元，所以要將180 萬元本票拿回
      ，因被告乙○○再次保證96年9 月21日一定如期還款，所
      以原告就將本票給予被告乙○○保管。經與被告乙○○確
      認後並約定96年9 月10日一同去銀行辦理貸款，而且票據
      上也無被告乙○○簽名，為免妻小以後生活被本人債務所
      拖累，於是在96年9 月10日上午便與被告乙○○辦理離婚
      ，再向原告謊稱將房貸時間拖延至中午，之後本人與被告
      乙○○刻意避不見面，本人至此開始躲避所有債務等語。
      被告甲○○已明確指出原告與被告乙○○、甲○○三人於
      96年9 月6 日協商結果，如果96年9 月21日貸款下來如期
      歸還35 0萬元，同意把債務金額降至600 萬元，被告甲○○於96 年9月6 日簽下350 萬元保管條，於9 月7 日開出
      250 萬元本票（原證十二），合計600 萬元，到期日均為
      96年9 月21日，，因原告提及保管條上未有被告乙○○簽
      名難免擔心，被告甲○○另開出一張180 萬元本票，擔保
      350 萬元之兌現，因被告甲○○將此事告知被告乙○○後
      ，被告乙○○表示債權已協商至600 萬元，所以要將180
      萬元本票拿回，因被告乙○○再次保證於96年9 月21日一
      定如期還款，所以原告就將本票給予被告乙○○，事後，
      因甲○○、被告乙○○二人反悔，隨即於三日後之96年9
      月10日辦理離婚等情，被告乙○○、甲○○與原告三人於
      96年9 月6 日協商債務，被告乙○○、甲○○當時感情尚
      未惡化，何有可能於三日後之96年9 月10日即離婚之理？
      所以，被告甲○○陳稱因躲避債務才辦理離婚，應屬實在
      。又若非被告乙○○向原告承諾代償還350 萬元之保管條
      債務，原告何有可能於96年9 月7 日當日將180 萬元本票
      （請參原證十一）交給非本票發票人之被告乙○○之理？
      足見，原告及被告甲○○陳稱被告乙○○向原告承諾代償
      還350 萬元之保管條債務，應屬可採。
（四）證人丁○○於本院98年4 月29日審理時證述於96年9 月6
      日，被告乙○○、甲○○及原告丙○○在伊之新莊市○○
      街8 號1 樓營業場所處進行還款之協商，被告乙○○當場
      是一再保證將以其名下房屋辦理貸款以還款給原告丙○○
      ，被告乙○○表示辦理房屋貸款需二個星期左右，約可再
      貸到400 多萬元，被告乙○○有同意要代償還這350 萬元
      ，因此請求二個星期後，即96年9 月21日，再於證人住居
      所處還款350 萬元給原告，雙方之保管條上載明之還款日
      期96年9 月21日及還款金額新台幣350 萬元，是因被告乙○○承諾可於二週內以其名下房屋貸到400 萬元，始作如
      是記載，被告乙○○說他一定會負責，我當時有叫被告乙○○要簽名，因為乙○○說跟原告丙○○、原告太太戊○○是多年同事及朋友，被告乙○○說一定會還，所以就沒
      有簽名，因為我之前有在作法拍，保管條是我拿出來給他
      們簽的，不是兩造拿出來等情。又證人戊○○於本院98年
      4 月29日審理時證述伊是原告的太太，被告乙○○是於96
      年9 月7 日向原告承諾將於96年9 月21日以房貸償還350
      萬元保管條債務，並以此為條件請求返還180 萬本票，原
      告始同意乙○○在96年9 月21日清償350 萬元之前提下，
      將債務總額減至600 萬元，若未能如期清償，總債務仍為
      780 萬元，並應被告乙○○請求返還180 萬元本票給被告
      乙○○，因本來總債務是780 萬元，所以開立保管條350
      萬元，本票25 0萬元，還有180 萬元，合計是780 萬元。
      被告乙○○願意代為還款350 萬元時，債務降至600 萬元
      ，所以被告乙○○要索回180 萬元的票，因為他苦苦哀求
      會準時還款35 0萬元，180 萬元的票不是原告交給被告乙○○的，因為票原告是交給我保管，所以我親自交還180
      萬元的票給被告乙○○，當時原告也有在場等語，證人丁○○、戊○○之證述與前開被告甲○○、原告之陳稱情節
      相符，更足見被告乙○○確有向同意代償還350 萬元之保
      管條債務。
（五）綜上所述，被告乙○○確有向同意代償還系爭350 萬元之
      債務，然被告甲○○當場簽立保管條償還350 萬元，可見
      ，原債務人即被告甲○○並未脫離債務關係，所以，被告
      乙○○加入債務關係與原債務即被告甲○○人併負同一之
      債務，而原債務人即被告甲○○並未脫離債務關係，係由
      該被告乙○○加入為債務人，而與原債務人即被告甲○○
      就同一債務各負全部給付之責任者，原債務人即被告甲○○就其債務仍與被告乙○○連帶負其責任，本件應成立併
      存之債務承擔甚明。
五、綜上所述，原告依先位聲明請求被告乙○○給付3,500,000
    元，及自96年12月13日（支付命令送達翌日）起至清償日止
    ，按年息5%計算之利息，為有理由，應予准許，本院自不再
    就備位聲明審酌，併此明。
六、兩造均陳明願供擔保，請求宣告假執行及免為假執行，經核
    尚無不合，茲分別酌定相當之擔保金額，予以准許。
九、本件判決事證基礎已臻明確，兩造其餘主張、陳述及所提證
    據，暨攻擊、防禦方法，經本院審酌後，認與判決結果已無
    影響，爰不再一一論述，併予敘明。
十、結論：原告之訴為有理由，依民事訴訟法第85條第2 項、第
    390 條第2 項、第392 條第2 項，判決如主文。
中    華    民    國    98    年    5     月    13    日
                  民事第二庭    法  官  張谷輔
以上正本係照原本作成
如對本判決上訴，須於判決送達後20日內向本院提出上訴狀
中    華    民    國    98    年    5     月    13    日
                            書記官  郭群裕

司法院資訊處製作；財團法人民間司法改革基金會備份。
